臺灣高等法院刑事判決　　　　　　　　　　　九十三年度重上更(三)字第一三０號
　　上　訴　人　臺灣臺北地方法院檢察署檢察官
　　上　訴　人
　　即　被　告　己○○
　　選任辯護人　秦玉坤律師
右上訴人因被告業務侵占等案件，不服臺灣臺北地方法院八十五年度訴字第九九二號
，中華民國八十五年七月十六日第一審判決（起訴案號：臺灣臺北地方法院檢察署八
十四年度偵字第一七二四二、第一八二七九、八十五年度偵字第一０一四號），提起
上訴，及移請併案審理（臺灣臺北地方法院檢察署八十五年度偵字第一六九五四號）
，經判決後，由最高法院第三次發回更審，本院判決如左：
    主  文
原判決關於己○○部分撤銷。
己○○連續意圖為自己不法之所有，而侵占對於業務上所持有之物，處有期徒刑壹拾
壹月。
如附表所示支票玖張背面偽造之午○簽名各壹枚均沒收。「泰源證券投資顧問委任契
約」拾伍份上偽造之胡琇淑、蔡瑛藩、胡謙佳簽名各貳枚、陳碧玉、倪英碧、吳林敏
華、張朱月英、張愛珠、李淑惠、鍾國均、倪潔之、黃麗錦簽名各壹枚均沒收。「泰
源證券投資顧問教育訓練委任契約」捌份上偽造之張朱月英、葉李春鄰、吳林敏華、
簡聰賢、倪英碧、鍾國均、陳碧玉、李淑惠簽名各壹枚均沒收。
    事  實
一、己○○係台北市泰源證券顧問股份有限公司（下簡稱泰源證券公司）負責人，於
    民國八十二、八十三年間，為使泰源證券公司營業帳面呈現健全假象，俾能向金
    融機構、民間借貸資金或以公司名義支票貸得款項，期將貸得款項侵吞供其個人
    花用，竟基於偽造私文書及製作不實帳冊之概括犯意，先命不知情之公司會計戌
    ○○製作該公司內容不實之統一發票二十三張（該公司並未向張愛珠、張朱月英
    、蔡瑛藩、吳林敏華、陳碧玉、胡琇淑、倪英碧、鍾國均、李淑惠、胡謙佳、倪
    潔之、黃麗錦、葉李春鄰、簡聰賢等十四人收取顧問費，惟開立內容不實之統一
    發票，內載向張愛珠等十四人收取顧問費，其中張朱月英、蔡瑛藩、吳林敏華、
    陳碧玉、胡琇淑、倪英碧、鍾國均、李淑惠、胡謙佳等九人名義各兩張，其餘五
    人各一張）；另為配合記帳之需要，又以上開張愛珠等十四人名義，由不詳且不
    知情之成年人，於「泰源證券投資顧問委任契約」「泰源證券投資顧問教育訓練
    委任契約」立契約書人欄盜用渠等之印章，偽造渠等簽名，製作不實之渠等委任
    泰源證券公司之委任契約書二十三份（其中泰源證券投資顧問委任契約十五份，
    其上偽造胡琇淑、蔡瑛藩、胡謙佳簽名各二枚、偽造陳碧玉、倪英碧、吳林敏華
    、張朱月英、張愛珠、李淑惠、鍾國均、倪潔之、黃麗錦簽名各一枚；泰源證券
    投資顧問教育訓練委任契約八份，其上偽造張朱月英、葉李春鄰、吳林敏華、簡
    聰賢、倪英碧、鍾國均、陳碧玉、李淑惠簽名各一枚），復連續於八十三年一月
    一日及八十四年一月一日，二次虛列泰源證券公司應收帳款分別為新台幣（下同
    ）一千四百九十萬元及一千三百三十一萬元；另又於八十三年年底簽發泰源證券
    公司支票，透過莊達修向李在發借貸一千五百萬元，八十三年十二月三十一日存
    入泰源證券公司在世華聯合商業銀行之帳戶，使泰源證券公司帳目呈現不實營收
    之現象，隨即於八十四年一月五日，分二筆提領七百零一萬一千四百五十九元及
    七百九十八萬八千五百四十一元，歸還李在發，以達帳目資料表面之平衡；並利
    用該公司不知情之會計人員戌○○（業經檢察官為不起訴處分）據以製作不實之
    帳冊（屬八十四年五月十九日修正前商業會計法第六十六條第一款之帳冊及八十
    九年七月十九日修正前證券交易法第一百七十四條第一項第五款之帳簿），足生
    損害於張愛珠、張朱月英、蔡瑛藩、吳林敏華、陳碧玉、胡琇淑、倪英碧、鍾國
    均、李淑惠、胡謙佳、倪潔之、黃麗錦、葉李春鄰、簡聰賢、泰源證券公司及商
    業主管機關對該公司帳冊管理、客戶對該公司業績判斷之正確性。
二、己○○又基於意圖為自己不法所有之業務侵占及偽造私文書之概括犯意：
    (一)於八十三、四年間簽發泰源證券公司支票，透過該公司職員戌○○、張近瑗、
      丙○○，其中一百五十萬元支票交予戌○○；五十萬元支票交予張近瑗；一百
      五十萬元支票交予丙○○；另外二百五十萬元支票交予張近瑗，向彼等或彼等
      之親友戊○○、丑○○、酉○○、庚○○、申○○、亥○○、卯○○、宇○○
      、寅○○、地○○、天○○○、丁○○、未○○、辛○○、辰○○、子○○、
      巳○○、壬○○、癸○○、子○○、甲○○○、乙○○等人借款達六百萬元，
      竟將該業務上持有之借得款六百萬元，未使用在公司，而供其個人侵吞花用。
    (二)未經召開泰源證券公司董事會議，亦未經該公司掛名董事洪德耀、吳清田、監
      察人張愛珠之出席及同意，虛偽製作泰源證券公司八十三年十二月十五日之八
      十三年度董事會議議事錄，並偽以洪德耀、張愛珠、吳清田名義參與會議之出
      席，偽以吳清田為會議紀錄，決議通過向萬通銀行以土地質押辦理一千萬元以
      內週轉金授信業務之事項，且盜蓋洪德耀、張愛珠、吳清田之印章於該會議事
      錄上，再憑以向萬通銀行借貸八百萬元，己○○並將該業務上持有之借得款項
      八百萬元陸續提領侵占入己，供為個人使用，足生損害於洪德耀、張愛珠、吳
      清田與該公司。
    (三)未經泰源證券公司董事會或股東會之決議，於八十四年二月間，擅將泰源證券
      公司所有之台北市○○區○○段二小段（起訴書誤載為三小段）三八０號與三
      七二號土地及其上建物即台北市○○○路五七號八樓及地下二層，以泰源證券
      公司為債務人兼義務人，為莊達修設定一千萬元之最高限額抵押權，而向莊達
      修借貸六百萬元，並將其侵占入己花用，致生損害於該公司。又因己○○所開
      具交付莊達修之支票屆期無法清償票款，乃應莊達修之請出具承諾書，載明由
      己○○覓得保證人即己○○之母吳蔡翠桑與其妻張愛珠於所開具展期清償之支
      票背書保證，己○○乃未經吳蔡翠桑之同意，於八十四年二月二十五日擅自盜
      取吳蔡翠桑之印章，並蓋用在己○○所簽發ＦＡ0000000、ＦＡ000
      0000號，面額分別為一百八十一萬八千二百五十元、一百七十八萬五千二
      百六十二元之二張支票背面以作為背書之用而交付莊達修，足生損害於吳蔡翠
      桑。
三、己○○復又意圖為自己不法之所有，於八十二年間，私下與午○約定，由午○提
    供五百萬元，供己○○操作買賣股票，雙方約定該筆金錢由午○在金鼎綜合證券
    股份有限公司（下稱金鼎證券公司）開立帳戶存入之，以供己○○運用操作買賣
    股票，賣出股票所得款項採劃撥方式給付予午○名下，己○○操作買賣股票不論
    賺賠，每月最少應支付午○九萬元，己○○以五百萬元操作股票盈餘則歸己有。
    惟迄八十三年十月間，因己○○週轉困難，復承前述意圖為自己不法所有之概括
    犯意，原本金鼎證券公司對客戶賣出股票可得之款項採劃撥給付，己○○為圖取
    款之便利，竟基於概括犯意連續於如附表所示之時間盜蓋午○之印章於款項劃撥
    改付支票申請書上，向金鼎證券公司申請以支票方式給付股款，而取得金鼎證券
    公司所簽發彰化商業銀行敦化分行為付款人，並指定午○為受款人如附表所示之
    支票，並於在該支票上偽造午○之簽名以之背書領款，因己○○操作股票時曾自
    行加碼買受股票，竟將上開戶頭款項屬午○所有之五百萬元全數領走（上開九張
    支票金額合計二千二百七十七萬一千六百三十一元），侵占該五百萬元之存款，
    並足生損害於午○。
四、案經己○○於八十四年八月一日、十二月二十九日、八十五年三月十五日，就向
    莊達修借款六百萬元、將公司不動產設定抵押予莊達修、虛開發票製作不實帳冊
    、未召開董事會製作不實董事會會議紀錄、未經吳蔡翠桑同意盜用其印章書背書
    、侵占午○帳戶存款部分向檢察官自首，及由泰源證券公司之股東或債權人戊○
    ○、張近瑗、丑○○、酉○○、戌○○、庚○○、申○○、亥○○、卯○○、宇
    ○○、寅○○、地○○、天○○○、丁○○、未○○、辛○○、辰○○、巳○○
    、壬○○、癸○○、子○○、甲○○○、乙○○、丙○○告訴，由台灣台北地方
    法院檢察署檢察官偵查起訴及被害人午○提出告訴，由同上檢察署移送併案審理
    。
    理  由
一、訊據上訴人即被告己○○對上開於八十三年一月一日、八十四年一月一日利用不
    知情之會計戌○○，製作內容不實之統一發票二十三張以及「泰源證券投資顧問
    委任契約」二十三份，製作內容不實之八十二年、八十三年應收帳款之帳冊；於
    八十三年年底簽發泰源證券公司支票，透過莊達修向李在發借貸一千五百萬元，
    存入世華聯合商業銀行之帳戶，使泰源證券公司帳目呈現不實營收之現象，以達
    帳目資料表面之平衡並據以製作不實之帳冊；以及開立泰源證券公司支票與張近
    瑗等債權人，向張近瑗等人借錢六百萬元；未經董事洪德耀、吳清田、張愛珠出
    席及同意，製作董事會議事錄而向萬通銀行貸款；擅自以公司房地向莊達修抵押
    借款，盜蓋其母吳蔡翠桑印章於支票背面；盜蓋午○印章而向金鼎證券公司申請
    將款項劃撥改為支票給付，並偽造午○簽名背書領款等情均坦承不諱，惟矢口否
    認有何侵占之犯行，辯稱：泰源證券公司八十年至八十三年間共虧損四千二百八
    十二萬二千一百八十九元，自八十一年起至八十四年七月三十一日止，伊總計為
    泰源證券公司墊付四千一百三十九萬三千三百二十三元；而泰源證券公司僅於八
    十二年十月三十日向第一銀行貸款三百六十萬元，八十四年二月十五日向萬通商
    業銀行貸款八百萬元，抵償其代墊款，八十四年十月二十六日伊又向弟弟吳清安
    借款返還萬通銀行上開之八百萬元貸款，因之實際上伊仍替泰源證券公司墊付三
    千七百七十九萬三千三百二十三元；另伊只跟張近瑗借五十萬元、戌○○借一百
    五十萬元、丙○○借一百五十萬元，還有丙○○的母親借二百五十萬元，其他的
    人，伊沒有向他們借款，且借入的六百萬元雖係入到伊的帳戶，但公司有需要用
    錢時則找伊墊付；泰源證券公司一直沒錢，也沒還伊，伊並未侵占上開之八百萬
    元及六百萬元。又八十三年十二月十五日之董事會議事錄，伊沒有盜蓋印章，議
    事錄是伊指示會計戌○○做的，因為公司要向萬通銀行貸款，萬通銀行打電話通
    知會計，要補議事錄，會計告訴伊後，伊指示會計做。伊有蓋吳清田、張愛珠的
    印章，彼二人的印章是伊保管，其他議事錄上的章，都是戌○○蓋，且洪耀德有
    概括授權伊，吳清田、張愛珠亦同意貸款，縱令未召開董事會而製作議事錄，亦
    無偽造可言。另伊是以個人名義，用公司的房地，向莊達修借款六百萬元，莊達
    修直接將錢匯到伊帳戶，但伊仍均將之用於公司，縱伊未經公司股東會或董事會
    之同意，以公司的不動產向莊達修抵押借錢，充其量僅係違反修正廢止之公司法
    第十六條第二項之規定，且該款最後也是伊個人出面清償，伊沒有侵占。再者，
    伊與午○僅係借貸關係，伊向午○借五百萬元，每月付利息九萬元，買賣雖以午
    ○名義為之，但盈虧均歸伊本人，伊縱有向金鼎證券公司申請款項劃撥改付支票
    ，並代為午○背書轉讓於已之行為，亦不成罪。又因伊在同時期曾將一千零七十
    萬元存入午○設於彰化商業銀行敦化分行五五七二─五一─二二二七三─三○一
    號帳號內，並簽發兩張支票共八百八十五萬五千零九十九元，經加減後伊亦僅領
    得三百五十萬零六千五百三十二元等語。
二、經查：
  (一)被告己○○有製作泰源證券公司公司內容不實之統一發票二十三張，內載向張愛
    珠等十四人收取顧問費，另為配合記帳之需要，又以上開張愛珠等十四人名義，
    製作不實之渠等委任泰源證券公司為證券投資顧問及教育訓練之委任契約書二十
    三份，復連續於八十三年一月一日及八十四年一月一日，二次虛列泰源證券公司
    應收帳款分別為新台幣一千四百九十萬元及一千三百三十一萬元；另又於八十三
    年年底簽發泰源證券公司支票，透過莊達修向李在發借貸一千五百萬元，八十三
    年十二月三十一日存入泰源證券公司在世華聯合商業銀行之帳戶，使泰源證券公
    司帳目呈現不實營收之現象，隨即於八十四年一月五日，分二筆提領七百零一萬
    一千四百五十九元及七百九十八萬八千五百四十一元，歸還李在發，以達帳目資
    料表面之平衡；並利用該公司不知情之會計人員戌○○（業經檢察官為不起訴處
    分）據以製作不實之帳冊等事實，除據被告供承不諱外，核與戌○○指訴、證人
    莊達修證述之情節相符，並有統一發票影本二十三張、「泰源證券投資顧問委任
    契約」、「泰源證券投資顧問教育訓練委任契約」書影本二十三份、應收帳款明
    細表二頁、泰源證券公司簽發之一千五百萬元支票影本一紙、泰源證券公司世華
    聯合商業銀行活期存款存摺影本在卷足憑（參偵字第一八二七九號卷第八八頁至
    第一三二頁、第四頁、第二十二、二十三頁、本院八十五年度上訴字第三八二○
    號卷第一宗第一八九頁、一九○頁）。被告己○○雖稱，上開不實之統一發票係
    由公司之股東兼會計戌○○負責製作，委任契約書係由公司股東兼襄理張近瑗負
    責製作，其等均知不實，均為共犯云云。惟戌○○、張近瑗均係泰源證券公司之
    職員，其等均聽命於公司負責人即被告己○○之指示辦事，對公司之業務來源及
    財務狀況未必均全盤了解，即便確有依被告之指示製作上開統一發票、委任契約
    書，要難因之即認其等與被告有犯意聯絡或行為分擔之共犯關係，何況張近瑗否
    認該委任契約書為其所製作；亦無證據足資證明該等契約書確由張近瑗所製作。
    又戌○○、張近瑗與被告就該部分並無共犯關係，亦經檢察官以台灣台北地方法
    院檢察署八十五年度偵字第六○八三號為不起訴處分在案，有不起訴處分書一紙
    在卷足參（見本院八十五年度上訴字第三八二○號卷第一宗第一○四、一○五頁
    ），是被告該部分所指，應認並無證據證明為真實。另透過莊達修向李在發借得
    之一千五百萬元，亦係用於平衡帳目，已於八十四年一月五日，分二筆提領七百
    零一萬一千四百五十九元及七百九十八萬八千五百四十一元，歸還李在發等情，
    亦據證人莊達修證述明確（見臺灣台北地方法院檢察署八十四年度偵字第一七二
    四二號卷第十六頁至第二十頁），如被告將借得之該一千五百萬元侵占入己且未
    歸還，莊達修應無為如此證言之必要，是其上開之證言應認為可採。而被告就該
    一千五百萬元部份所為，並不構成侵占犯行，公訴人乃不另為不起訴處分等情，
    亦有本件起訴書在卷足考（即台灣台北地方法院檢察署八十四年度偵字第一七二
    四二、一八二七九、八十五年度偵字第一○一四號起訴書），附此敘明。
  (二)告訴人張近瑗於檢察官偵訊時指稱：被告有交付公司支票向彼等借貸共六百萬元
    等情（參偵字第一八二七九號卷第五七頁），核與被告供承：開支票向戌○○借
    一百五十萬元，向張近瑗借五十萬元，向丙○○借一百五十萬元，向張近瑗朋友
    借二百五十萬元等語之情節相符（參偵字第一八二七九號卷第五十五頁反面、五
    十六頁）。並有支票影本五張在卷足憑（參偵字第一八二七九號卷第十七頁、十
    八頁）。按丙○○、戌○○、張近瑗均係泰源證券公司員工，被告則為公司之負
    責人，當被告交付六百萬元之支票要其等對外借錢時，其等以完成被告交付之任
    務之意，由其等或其等之親友戊○○、丑○○、酉○○、庚○○、申○○、蔡淑
    辰○○、子○○、巳○○、壬○○、癸○○、子○○、甲○○○、乙○○等人共
    交付六百萬元與被告，該款顯係要供做泰源證券公司之用，被告將該款私下挪做
    他用，未實際用之於泰源證券公司，亦未能將該等款項償還借款人，其顯有將該
    業務上持有之款項，侵占入己之不法所有意圖甚明。
  (三)告訴人戌○○陳稱：伊確有保管過公司、董事洪德耀、被告己○○等人之印章
    ，惟堅決否認曾製作過不實之董事會議事錄，且蓋用過公司、洪德耀、己○○之
    印章於上開會議事錄上等情，並稱被告己○○隨時均可將印章拿去等語。依卷
    附之上開議事錄所示，除蓋有洪德耀之印章外，並蓋有紀錄吳清田，及董事吳清
    田、監察人張愛珠之印章（參偵字第一八二七九號卷第二一頁）；證人吳清田
    、張愛珠始終證述其等不曾出席該次董事會，均係嗣後始知議事錄上有伊等之印
    章等語（參原審卷第二八頁至第三○頁、本院八十五年度上訴字第三八二○號卷
    第一宗第二五○頁、第二六九頁背面、第二宗第三頁、第一三一頁、本院九十年
    度上更一字第八○九號卷第二四頁、第七二、第七三頁）；被告自承並未召開該
    次董事會，且未經吳清田、張愛珠同意，私自在議事錄蓋用彼二人之印章等語（
    參原審卷第二九頁背面、第三○頁背面、本院九十年度上更一字第八○九號卷第
    二五○頁、第二六九頁）；證人洪德耀於本院前審九十年十月十七日調查時明
    白證述：「我只答應掛名董事，有關公司如何經營由他們處理，公司登記事項卡
    上的印章，是我刻好後交給他們使用，我沒有參與他們公司的會議，八十三年十
    二月十五日董事會議事錄上的印章（指本院上開卷第二宗第七十四頁會議紀錄上
    的印章），我沒有看過，但如係由該公司會計代刻以領薪水之用，我沒有意見」
    等語（見本院九十年度上更(一)字第八○九號卷第三十一至第三十三頁）；被告己
    ○○於當日法官詢問時亦供承：該印章是公司代洪德耀所刻等語（見同上筆錄）
    ，足見該印章應非盜刻，惟洪德耀即便有概括授權泰源公司代刻印章，但應未授
    權該公司使用該印章製作不實之董事會會議紀錄。是知，泰源證券公司八十三
    年十二月十五日之八十三年度董事會會議，董事洪德耀、吳清田、監察人張愛珠
    、確未參加，其上之印章亦未經其等同意而蓋用於董事會議事錄上。按被告係泰
    源證券公司負責人，如需取用上開印章應非難事，是上開泰源證券公司八十三年
    十二月十五日之八十三年度董事會議議事錄，應係被告以洪德耀、張愛珠、吳清
    田之名義所偽造無訛。而保管印章之戌○○僅係公司職員，應無從阻止己○○取
    用該印章使用，此外本件亦乏證據足認戌○○確有參與製作不實之董事會議事錄
    之情事，被告指稱戌○○亦屬共犯，尚不足採信。被告己○○盜用印章，製作不
    實之董事會會議紀錄，使洪德耀、吳清田、張愛珠有被誤認為參加該次會議，而
    需對該公司其餘股東負責，此自足生損害於洪德耀、吳清田、張愛珠。上開偽
    造之泰源證券公司董事會會議決議通過向萬通銀行以土地質押辦理一千萬元以內
    之週轉金授信業務，被告因之於八十四年二月十五日向萬通銀行貸得八百萬元後
    ，旋即於同年月陸續提款，此有泰源證券公司之存摺部分影本附卷可參（參偵字
    第一八二七九號卷第二十三頁），顯然該等款項亦係由身為公司負責人之被告提
    供己用而侵占之。
  (四)被告未經泰源證券公司董事會或股東會之決議，於八十四年二月間，擅將泰源證
    券公司所有之台北市○○區○○段二小段（起訴書誤載為三小段）三八０號與三
    七二號土地及其上建物即台北市○○○路五七號八樓及地下二層，以泰源證券公
    司為債務人兼義務人，為莊達修設定一千萬元之最高限額抵押權，而向莊達修借
    貸六百萬元，後因所簽發之支票屆期無法兌現，被告書立承諾書，未經其母吳蔡
    翠桑之同意，於八十四年二月二十五日擅自盜用吳蔡翠桑之印章，並蓋用在己○
    ○所簽發之二張支票背面以作為背書之用而並交付莊達修等事實，除據被告坦承
    不諱外，復有土地暨建物登記簿謄本、承諾書、己○○冒吳蔡翠桑背書之二張支
    票影本在卷可憑（見偵字第一八二七九號卷第七頁至第十六頁、第一○一四號卷
    第五頁、第六頁）。被告於偵查時已自承將向莊達修所借得之部分款項自行花用
    等語（參偵字第一七二四二號卷第二頁背面），其後雖又辯稱，該六百萬元係其
    私人向莊達修所借用云云；惟該筆款項既係被告以公司之上開不動產設定抵押權
    予莊達修作為擔保之用，並以公司為債務人兼義務人，參以莊達修對被告除該六
    百萬元外，另外尚有七百萬元之借款，並由被告提供臺北市○○路○段二九六號
    八樓之七其配偶莊愛珠所有及臺北市○○路○段三一二巷十九號二樓被告所有之
    不動產，分別設定最高限額四百五十萬元之抵押權予莊達修以供擔保，此有抵押
    權登記資料二份在卷可憑（見本院九十三年度重上更(三)字第一三○號卷九十三年
    八月十八日陳報狀及附件），依上開抵押權設定契約書所載，其義務人兼債務人
    均屬個人身分之張愛珠及被告己○○，而前開以公司不動產設定之抵押權，依登
    記簿謄本所載，其義務人兼債務人均為泰源證券公司，顯然當時借款之時，即已
    有所區分，該六百萬元借款既係提供公司所有之不動產設定供作擔保，並以公司
    為債務人，自應屬公司所借而屬公司所有，即便莊達修於檢察官偵查中證稱，伊
    將其中五十萬元以現金給他，另外五百五十萬元匯到己○○之第一銀行吉林分行
    個人戶頭內（見偵字第一七二四二號卷第十七、十九頁），惟被告以公司負責人
    之身分將之私自挪用，仍應屬侵占業務上所持有之物。所為係私人借款之辯解，
    要不足為採。
  (五)又原本金鼎證券公司對客戶賣出股票可得之款項係採劃撥給付，己○○為圖取款
    之便利，於如附表所示之時間盜蓋午○之印章於款項劃撥改付支票申請書上，向
    金鼎證券公司申請以支票方式給付股款，而取得金鼎證券公司所簽發彰化商業銀
    行敦化分行為付款人，並指定午○為受款人如附表所示之支票，並於在該支票上
    偽造午○之簽名以之背書領款，將屬午○所有之五百萬元全數領走（上開九張支
    票金額合計二千二百七十七萬一千六百三十一元，有部分屬被告自行加碼買賣）
    等事實，有如附表所示之金鼎證券公司款項劃撥改付支票申請書七紙、支票九紙
    影本在卷可憑（見偵字第一六九五四號卷第二十四頁至第三十六頁）；被告於偵
    查時亦供承：「午○的錢被我挪用」、「於八十二年間起受午○之託而操作股票
    」、「（去金鼎證券公司把劃撥入帳改為支票支付）沒有（得到午○之同意）」
    （參偵字第一六九五四號卷第六○頁正面、第一六五頁正反面）等語，於本院前
    審訊問時亦供承：「跟金鼎公司所使用的印鑑章是午○交給我的，我是未經他同
    意，先後有九張支票，我盜用午○的印章去變更支票支付的‧‧‧他（指午○）
    當初委託我是五百萬元，我挪用最多也是五百萬元」等語（參本院八十五年度上
    訴字第三八二○號卷第二宗第二四五頁正反面）。被告於泰源證券公司之特別助
    理李沛蒔於本院前審證稱：「（問：妳是否知道被告己○○跟午○有金錢往來的
    關係？）知道，當初午○跟吳先生，有一筆五百萬的資金，每個月有九萬元的利
    息，吳先生給楊先生利息，這個案每半年做一期，午○放一筆五百萬的資金，吳
    先生每月開九萬元的利息，半年結算，賺賠吳先生自負，楊先生戶頭都要維持五
    百萬。（問：五佰萬做何用？）由己○○自行操作，買賣股票」等語（參本院九
    十一年度上更(二)字第五三五號卷第七七頁）。按五百萬元之本金，每月保證有九
    萬元之利息，換算成年息為百分之二一．六八，利率不可謂低，之所以肯保證每
    月支付九萬元，其條件應係要午○開立證券公司之帳戶以供被告操作股票之買賣
    ；如二人間僅係單純之借貸關係，則書立借貸契約即可，何以還需午○開立帳戶
    將五百萬元存入，是堪認被告與午○間約定，由午○提供五百萬元，供己○○操
    作買賣股票，雙方約定該筆金錢由午○在金鼎證券公司開立帳戶存入之，以供己
    ○○運用操作買賣股票，己○○操作買賣股票不論賺賠，每月應支付午○九萬元
    ，己○○以五百萬元操作股票如有盈餘則歸己所有一節屬實，被告嗣後將午○上
    開帳戶內之金錢領走，確有侵占午○帳戶之五百萬元。被告於偵查中僅自首侵占
    午○帳戶內之三百八十萬元，惟依卷附之和解書所載，被告同意以五百六十萬元
    與午○和解，倘依被告己○○所稱，伊僅侵占午○股款三百八十萬元，被告己○
    ○自無以高出侵占款甚多之五百六十萬元與午○和解，是被告該部分所辯，亦不
    足採。至於被告引卷附之買賣股票對照表、金鼎證券公司融資買進報告書、融資
    賣出報告書、支票等資料（參本院八十五年度上訴字第三八二○號卷第二宗第三
    五五、三五六頁），據以證明被告只領得三百五十萬零六千五百三十二元，惟觀
    諸上開卷內資料之金錢進出，並無法證明被告係為午○就上開五百萬元操作股票
    一事支付午○，被告此項辯解亦不足採信。另被告於本院前審另辯稱：伊於八十
    三年一月一日至八十四年七月三十一日期間代午○在金鼎證券公司操作買賣股票
    並未賺錢一節，惟本院前審依被告所指之期間向該公司查詢結果，客戶（指午○
    ）尚可向該公司收取六百八十八萬三千七百六十一元，有該公司九十一年九月九
    日（九一）鼎證交字第四五○號、九十二年二月十七日（九二）鼎證交字第○五
    七號函、交易明細表等資料在卷可按（參本院九十一年度上更(二)字第五三五號卷
    第卷第六○頁至第七三頁、第九八頁），此亦不足作為被告僅侵占三百八十萬元
    之證明。
  (六)被告係於八十四年二月十五日向萬通銀行貸得八百萬元後，旋即於同年月陸續提
    款，此有泰源證券公司之存摺部分影本附卷可參（參偵字第一八二七九號卷第二
    十三頁），而以公司名義向莊達修借得之六百萬元亦係於八十四年二月間，另被
    告係於八十三年十月至八十四年一月間，陸續領走午○前開帳戶內之五百萬元，
    加上向戌○○、張近瑗、丙○○借得之六百萬元，顯見被告於八十三年年底至八
    十四年二月間需款孔急，其因之而將上開款項挪做己用，應屬無誤。雖被告舉出
    戌○○所製作之「吳總代墊費用明細表」，以證明其曾為泰源證券公司代墊三千
    餘萬元云云。惟依被告己○○所提出之明細表上所載，被告於八十四年二、三月
    間所支出之款項僅一百餘萬元（參本院八十五年度上訴字第三八二○號卷第一宗
    第四十九頁），與被告己○○上開借得二千萬元及領用午○帳戶內五百萬元間不
    成比例，所辯款項均用於公司，尚不足採。況被告於偵查中自承：伊拿虛偽之資
    料給戌○○作帳等語（偵字第一七二四二號卷第一九頁正面），核與證人戌○○
    於偵查中證稱：「作帳的資料，都是己○○拿資料給我製作，我依據被告給我之
    資料作帳」（參同上卷第一八頁反面）、「八十四年一月，我發現公司的帳有問
    題，我要他（指被告）出切結書，保證他要我做的帳，由他負責」（參偵字第一
    八二七九號第七三反面）等語，以及其於本院前審審理時證稱：「我製作己○○
    代墊的明細表，是八十四年二月中間萬通銀行貨款下來後，己○○要我製作的，
    並表示要給董監事看的」、（參本院八十五年度上訴字第三八二○號卷第二宗第
    四頁正面）、「當初代墊表是己○○叫我寫的，是要讓公司的股東看的‧‧‧因
    為管錢的是己○○，我沒有錢，當然是回向他拿，至於他有無代墊，我不清楚」
    （同卷第二宗第一八七頁正反面）等語情節相符，並有被告出具之切結書為證（
    參同上卷第一宗第七五之一頁），另參諸戌○○、張近瑗兩人出具之補充理由（
    一）狀，明白指稱「吳總代墊費用明細表」係被告指示戌○○製作，並非公司正
    式會計表冊，準備給公司其他董事看的，其真實性可疑等語（參本院八十五年度
    上訴字第三八二○號卷第一宗第七五頁正面），堪信戌○○製作之「吳總代墊費
    用明細表」亦為被告交待戌○○所製作，戌○○既發現被告交待其製作之帳目有
    問題，被告所舉戌○○所製作之「吳總代墊費用明細表」是否為真，亦值懷疑，
    不能盡信。況股份有限公司與股東個人分屬不同之權利主體，股份有限公司對外
    積欠債務之清償，不及於出資股東個人出資以外之財產，本件被告雖為公司之負
    責人，縱公司財務困難，衡諸常情，應無以自己私人財產為公司代墊之理；即便
    如被告所稱，泰源證券公司八十年至八十三年間共虧損四千二百八十二萬二千一
    百八十九元，自八十一年起至八十四年七月三十一日止，伊總計為泰源證券公司
    墊付四千一百三十九萬三千三百二十三元屬實，亦應記載明確，而無事後於八十
    四年才要會計補做明細表之理。被告抗辯其代墊公司三千餘萬元，已不足採信，
    矧上開「吳總代墊費用明細表」亦無其他單據佐證相互核對，殊難採信為真正。
  (七)被告分別偽造其母吳蔡翠桑及午○之背書，將使其母及午○有受追索之虞，自足
    生損害於其母及午○。又被告己○○盜用印章，製作不實之董事會會議紀錄，使
    洪德耀、吳清田、張愛珠有被誤認為參加該次會議，而需對該公司其餘股東負責
    ，此自足生損害於洪德耀、吳清田、張愛珠。另被告係泰源證券公司負責人，製
    作不實之帳冊，使金融機構及與該公司往來者誤認該公司財務健全，被告己○○
    再向金融機構貸款，並簽發該公司之支票，將公司不動產設定予債權人，向民間
    借貸，供其個人花用，增加該公司之債務，致生損害於該公司，亦影響主管機關
    對於該公司之管理。
  (八)綜上所述，本件事證明確，被告所為辯解，要係卸責之詞，不足採信，其犯行洵
    堪認定，應依法論科。
三、查被告行為後，商業會計法第六十六條業於八十四年五月十九日修正公布，原處
    罰條文修訂為第七十一條，比較新舊二法，以舊法對被告有利，應適用八十四年
    五月十九日修正前之商業會計法之規定處罰。又被告行為後，證券交易法第一百
    七十四條業於八十九年七月十九日修正公布，同年月二十一日生效，其法定刑度
    已有修正，嗣又於九十一年二月六日修正，惟刑度不變，比較新舊法之結果，以
    被告行為時之舊法（即八十九年七月十九日修正前之證券交易法）較為有利，應
    適用較有利於被告之舊法。又泰源證券公司係經證管會核准之有關證券投資顧問
    事務之公司，此有該公司登記事項卡可稽（見偵字第一八二七九號卷第七八頁）
    ，係屬證券交易法第十八條所定之事業，就犯罪事實欄第一項所載之犯行。核被
    告己○○一行為，觸犯八十四年五月十九日修正前之商業會計法第六十六條第一
    款、八十九年七月十九日修正前證券交易法第一百七十四條第一項第五款之罪、
    刑法第二百十五條之業務登記不實文書罪，上開三罪均以不實之登載為犯罪構成
    要件，因法規錯綜關係，致同時有三個符合犯罪構成要件之法條可以適用，屬於
    法規競合，應從一重之八十九年七月十九日修正前違反證券交易法第一百七十四
    條第一項第五款之罪論處。被告利用不知情之戌○○制作不實發票、帳冊，觸犯
    上開罪名，為間接正犯。又核被告就犯罪事實欄第二項(一)之行為，係犯刑法第三
    百三十六條條第二項之業務侵占罪；就犯罪事實欄第二項(二)之犯行，係犯刑法第
    三百三十六條第二項之業務侵占罪、第二百十六條、第二百十條之行使偽造私文
    書罪；就犯罪事實欄第項(三)之犯行，係犯刑法第二百十六條、第二百十條、第三
    百三十六條第二項之業務侵占罪、行使偽造私文書罪；就犯罪事實欄第三項之犯
    行，係犯刑法第三百三十五條第一項普通侵占罪、第二百十六條、第二百十條、
    。前述盜蓋印章、偽造署押為偽造文書之部分行為，又偽造私文書之低度行為應
    為行使偽造私文書之高度行為所吸收，均不另論罪。又按背信罪與業務侵占罪間
    之關係，前者為一般之違背任務犯罪，後者則專指持有他人所有物，以不法意思
    ，變更持有為所有，而侵占入己。因此，為他人處理事務之人所為之侵占，乃特
    殊之背信行為，如侵占罪成立時，雖其行為合於背信罪之構成要件，亦祗能論以
    侵占罪，不再論以背信罪，最高法院二十七年滬上字第七二號、四十二年台上字
    第四○二號、五十一年台上字第五八號判例著有明文，可資參照，是本件被告不
    再論以背信罪，公訴人認被告向公司職員戌○○、張近瑗、丙○○及其等友人借
    得之款六百萬元供己花用，係犯刑法第三百四十二條第一項之背信罪，容有未合
    ，附此敘明。另被告因業務上持有泰源證券公司向萬通銀行、莊達修之貸款、向
    戌○○、張近瑗、丙○○等借得之款六百萬元及其私人持有午○之存款五百萬元
    ，而予以侵占，分別犯刑法第三百三十六條第二項業務侵占罪及第三百三十五條
    第一項之侵占罪。被告多次行使偽造私文書、業務侵占（含普通侵占）及虛偽記
    載帳冊等犯行，時間緊接，犯罪構成要件相同，均為連續犯，應分別論以行使偽
    造私文書、業務侵占、及違反八十九年七月十九日修正前證券交易法第一百七十
    四條第一項第五款之一罪，並加重其刑，而所犯八十九年七月十九日修正前證券
    交易法第一百七十四條第一項第五款之罪，乃係製作不實帳冊，使公司帳務健全
    ，以達其日後向金融機構及民間借貸之用，且嗣將以公司名義借貸之款予以侵占
    ，則以上各罪間，彼此間有方法、結果之牽連關係，應從一重之刑法第三百三十
    六條第二項之業務侵占罪論處。公訴意旨雖未就被告上開另有偽造「泰源證券投
    資顧問委任契約」、「泰源證券投資顧問教育訓練委任契約」二十三份，另盜用
    張愛珠、吳清田、洪德耀印章，偽製八十三年度董事會議議事錄，以及偽造午○
    向金鼎證券公司為款項劃撥改付支票申請，偽造午○署押之背書並為侵占部分犯
    行，提起公訴，惟該部分與公訴人起訴部分有裁判上一罪關係，本院自得一併審
    理。又裁判上之一罪其一部分犯罪如已因案被發覺，雖在檢察官或司法警察官訊
    問中，被告陳述其未發覺之部分犯罪行為，即不符合刑法第六十二條之規定，不
    應認有自首之效力；惟如已對犯罪之一部分自首者，其餘未自首部分係裁判上一
    罪者，則仍有自首之效力（最高法院二十二年上字第四五○二號、七十年台上一
    九○八號判例、八十三年度台上字第三九三五號判決、八十七年度台上字第二六
    五六號判決、九十年度台上字第五四三五號判決參照）。被告己○○於八十四年
    八月一日至台灣台北地方法院檢察署向檢察官自首，陳述其未經董事會決議，擅
    以公司房地向莊達修借款六百萬元，並將公司財產設定最高限額一千萬元抵押權
    予莊達修、及向萬通銀行借款八百萬元，而將借得款項其中部分侵占挪用，及於
    八十二、八十三年間，虛開統一發票製作不實帳冊一千三百多萬元之犯罪事實（
    見偵字第一七二四二號卷第二、三頁）；又於八十四年十二月二十九日至台灣台
    北地方法院檢察署向檢察官自首，陳述其向莊達修借款六百萬元、未經其母吳蔡
    翠桑同意盜用其印章在支票上背書之犯罪事實（見偵字第一○一四號卷第二頁至
    第三頁反面）；復於八十五年三月十五日，至台灣台北地方法院檢察署向檢查官
    自首，陳述其未經午○同意，擅以午○名義領取其帳戶存款三百八十萬元左
    右之犯行（見偵字第六七六二號卷第二頁至第四頁）。而被害人及告訴人戊○○
    等二十四人，則係於八十四年八月十四日具狀向台灣台北地方法院檢察署檢查官
    告訴稱：被告侵占公司向李在發借得之款項一千五百萬元、擅以公司建物設定一
    千萬元之抵押權向告訴人詐得六百萬元、擅以公司名義簽訂投資契約書、向萬通
    銀行借取一千萬元挪用等情（見偵字第一八二七九號卷第一至第三頁）。按被告
    於犯罪未被發覺前之八十四年八月一日即已向檢察官就其所犯有裁判上一罪關係
    之部分為自首，之後告訴人等始於八十四年八月十四日提起告訴，是被告係於犯
    罪之一部未被發覺前，即已向有偵查權之人自首犯罪，其後再由告訴人提起告訴
    ，此與一部犯罪先被發覺後始對其他部分為自首之情形尚有不同，是被告應符刑
    法第六十二條之自首要件而減輕其刑，前述刑之加重及減輕，依刑法第七十一條
    第一項規定，先加後減之。又如附表所示支票九張背面偽造午○之簽名（即署押
    ）各一枚、「泰源證券投資顧問委任契約」十五份上偽造之胡琇淑、蔡瑛藩、胡
    謙佳簽名各貳枚、陳碧玉、倪英碧、吳林敏華、張朱月英、張愛珠、李淑惠、鍾
    國均、倪潔之、黃麗錦簽名各一枚、「泰源證券投資顧問教育訓練委任契約」八
    份上偽造之張朱月英、葉李春鄰、吳林敏華、簡聰賢、倪英碧、鍾國均、陳碧玉
    、李淑惠簽名各一枚，應依刑法第二百十九條之規定併宣告沒收。
四、原審對被告己○○論罪科刑，固非無見。惟查：（一）、被告己○○係於八十二
    、八十三年間違反商業會計法第六十六條第一款之罪，行為後該罪於八十四年五
    月十九日修正（處罰條文改為商業會計法第七十七條第一款），法定刑由五年以
    下有期徒刑拘役或一萬元以下罰金，改為五年以下有期徒刑、拘役或科或併科新
    台幣十五萬元以下罰金，依新、舊法比較，自以適用修正前之舊法較有利於被告
    。又被告行為後，證券交易法第一百七十四條業於八十九年七月十九日修正公布
    ，同年月二十一日生效，其法定刑度已有修正，嗣又於九十一年二月六日修正，
    惟刑度不變，比較新舊法之結果，以被告行為時之舊法（即八十九年七月十九日
    修正前之證券交易法）較為有利，應適用較有利於被告之舊法。原審疏未就上開
    新、舊法為比較，尚有未洽；（二）、被告一行為，觸犯八十四年五月十九日修
    正前之商業會計法第六十六條第一款、八十九年七月十九日修正前證券交易法第
    一百七十四條第一項第五款之罪、刑法第二百十五條之業務登載不實文書罪，上
    開三罪既均以不實之登載為犯罪構成要件，被告一行為侵害一個法益，因法規錯
    綜關係，致同時有三個符合犯罪構成要件之法條可以適用，屬於法規競合，原審
    誤以上開三罪具有方法結果之牽連關係，依牽連犯從一重處斷，於法未合；（三
    ）、背信罪與業務侵占罪間之關係，前者為一般之違背任務犯罪，後者則專指持
    有他人所有物，以不法意思，變更持有為所有，而侵占入己。因此，為他人處理
    事務之人所為之侵占，乃特殊之背信行為，如侵占罪成立時，雖其行為合於背信
    罪之構成要件，亦祗能論以侵占罪，不再論以背信罪，已如前述。原審認被告向
    公司職員戌○○、張近瑗、丙○○及其等友人借得之款六百萬元供己花用之業務
    侵占犯行，係犯刑法第三百四十二條第一項之背信罪，有所未合。（四）、被告
    行為後，公司法第十五條第三項、第十六條第二項關於刑罰之規定，業於九十年
    十一月十二日修正廢止，原審未及審酌於此，所為有罪之判決，亦有未合；（五
    ）、原審另不及就前開併案審理部分一併審究，復疏未論述被告利用不知情之戌
    ○○犯罪屬間接正犯，並認定吳清田、張愛珠與被告己○○係屬共同正犯，另認
    被告有部分犯罪自首，與自首要件不符，卻未於事實及理由欄內敘明，亦有疏失
    ；（六）原審未就前開偽造之簽名依法為沒收之諭知，尚有未當。被告上訴意旨
    指摘原判決不當，固無可採，檢察官上訴指摘原判決誤依自首之規定減輕其刑，
    認原審量刑過輕，亦無理由，惟原判決關於被告己○○部分既有可議，自應由本
    院予以撤銷改判。爰審酌被告如事實欄所示之犯罪動機、目的、手段、所生危害
    及犯罪後態度，暨被告已將向萬通銀行借貸之金錢予以清償（參偵字第一八二七
    九號卷第六七頁、第六八頁）、已與午○達成和解（參本院八十五年度上訴字第
    三八二○號卷第二宗第三五五、三五六頁）等一切情狀，量處如主文第二項所示
    之刑。並就偽造午○之簽名及「泰源證券投資顧問委任契約」十五份、「泰源證
    券投資顧問教育訓練委任契約」八份上偽造之簽名併宣告沒收如主文第三項所示
    。
五、公訴意旨另以：被告係泰源證券公司及泰源財務顧問股份有限公司負責人，明知
    泰源證券公司經核准登記之營業項目並不包括代客操作買賣股票，乃自八十二年
    間起，以泰源證券公司職員李沛蒔之名義與客戶江培珍、郭建志、駱文勇、郭文
    生、葉香蓮、洪南極、洪國威、韋俊斌、崔慧君等多人簽訂合作投資契約書，經
    營公司登記範圍以外之代客操作買賣股票，並以泰源財務顧問股份有限公司為保
    證人，違反公司不得為保證人之規定，因認被告此二部分行為，另涉有違反公司
    法第十五條第三項、第十六條第二項之罪嫌云云。惟查，被告行為後，公司法第
    十五條第三項、第十六條第二項有關刑罰之規定，業於九十年十一月十二日修正
    後廢止，此二公訴部分即不能科被告以刑罰，原應為免訴之裁判，惟公訴人認此
    二部分如成立犯罪，即與前述論罪之犯行有方法結果之牽連關係，屬裁判上一罪
    ，故不另為免訴之諭知，附此敘明。
據上論斷，應依刑事訴訟法第三百六十九條第一項前段、第三百六十四條、第二百九
十九條第一項前段，八十四年五月十九日修正前商業會計法第六十六條第一款，八十
九年七月十九日修正前證券交易法第一百七十四條第一項第五款，刑法第十一條前段
、第二條第一項但書、第五十六條、第五十五條、第二百十六條、第二百十條、第三
百三十六條第二項、第六十二條、第二百十九條，罰金罰鍰提高標準條例第一條前段
，判決如主文。
本案經檢察官郭啟東到庭執行職務。
中　　　華　　　民　　　國　　九十三　　年　　　十　一　　月　　  九　　日
                              臺灣高等法院刑事第二十一庭
                                  審判長法  官  葉  騰  瑞
                                        法  官  莊  明  彰
                                        法  官  劉  壽  嵩
右正本證明與原本無異。
如不服本判決，應於收受送達後十日內向本院提出上訴書狀，其未敘述上訴之理由者
並得於提起上訴後十日內向本院補提理由書（均須按他造當事人之人數附繕本）。
                                        書記官  廖  婷  璇
中　　　華　　　民　　　國　　九十三　　年　　十一　　　月　　　九　　　日
附  表
編號     時間                 取得之支票
       （年、月、日）       （發票日、金額、票號）
１       10.８               10.、0000000元、0000000號
２       10.               10.、0000000元、0000000號
３       10.               10.、0000000元、0000000號
４       10.               10.、0000000元、0000000號
５       11.３               11.４、0000000元、0000000號
６       11.３               11.４、0000000元、0000000號
７       11.               11.、0000000元、0000000號
８       11.               11.、    三九五四八元、0000000號
９       1.７               1.９、  四二八九０九元、四一０二三一號
附錄：本案論罪科刑法條全文
刑法第三百三十六條第二項
對於業務上所持有之物，犯前條第一項之罪者，處六月以上五年以下有期徒刑，得併
科三千元以下罰金。
